臺灣士林地方法院民事判決　　　　　　　　 95年度醫字第5號
原　　　告　戊○○
訴訟代理人　余西鈞律師
被　　　告　丁○○
　　　　　　丙○○
共　　　同
訴訟代理人　李依蓉律師
複　代理人　乙○○
上列當事人間損害賠償事件，本院於96年8 月9 日言詞辯論終結
，判決如下：
    主  文
原告之訴駁回。
訴訟費用新臺幣捌萬零玖佰玖拾貳元由原告負擔。
    事  實  及  理  由
一、原告起訴主張：被告丁○○（下稱丁○○）係國軍三軍總醫
    院（下稱三總）心臟科主治醫師，被告丙○○（下稱丙○○
    ，與丁○○合稱被告）係三總心臟科住院醫師，均負有照顧
    病患之責任。緣伊於民國95年1 月10日下午4 時許，至三總
    汀州路院區心臟科門診，經超音波檢查，發現須住院治療，
    隨即於同日晚間轉至三總內湖院區心臟科加護病房治療，並
    發出病危通知單。嗣伊於同月13日轉至一般病房，該日下午
    4 時許，伊如廁後約5 至10分鐘即有有暈眩、嘔吐情事，即
    向護士反應，並於丁○○巡病房時告知上情。惟丁○○未施
    任何檢查或治療，僅指示再觀察。同月14日至15日，伊因暈
    眩情況未好轉，進食亦有困難，進而意識模糊昏睡。雖多次
    向丙○○反應，但丙○○僅表示再觀察，未告知病情，亦未
    對伊施以救治或採取必要之措施，以防止伊暈眩欲睡之情況
    。直至同月16日下午4 時許，經三總甲○○醫師會診後，始
    發覺伊已腦幹中風，並感染肺炎。伊經治療後，至95年2 月
    22日因腦中風合併右側肢體偏癱等出院返家繼續門診治療，
    造成伊形同植物人之窘況。是被告於伊病情惡化時，均未予
    治療而造成伊四肢運動功能障礙之病變，顯有疏失而造成伊
    腦幹梗塞，導致四肢運動功能障礙之病痛，應共負侵權行為
    之損害賠償責任，而伊受有醫療費用新臺幣（下同）1 萬
    1525元、工作損失489 萬8175元、看護照顧費用16萬2000
    元、精神賠償300 萬元等損害。為此聲明：（一）被告應連
    帶給付原告807 萬1700元，並自起訴狀繕本送達翌日起，按
    週年利率5 ％計算之利息。（二）願供擔保請准宣告假執行
    。
二、被告則辯以：伊等並無原告指摘未治療或拖延治療之情事。
    且伊等所為之醫療處置，與原告主張之腦病變及四肢運動功
    能障礙，亦無因果關係。況原告主張之損害賠償額，除醫療
    費用外，均未舉證而非可採等語，資為抗辯。
三、兩造不爭執之事實（見本院二卷第88頁至第89頁；第100 頁
    至第101 頁）
（一）原告於95年1 月10日進入三總加護病房，因其後病情穩定
      ，於95年1 月13日下午1 時許轉入普通病房（見本院二卷
      第48至53頁之護理紀錄）。
（二）原告於95年1 月13日下午1 時許轉入三總普通病房後，被
      告得知原告下床上廁所時，有短暫暈眩之情形，但經被告
      評估原告之血壓、心跳、神智均屬正常，故初步診斷判定
      疑似臥床過久，突然下床引起之姿勢性暈眩。其後原告返
      回床上休息，即無暈眩之情形。該日傍晚，原告之血壓、
      心跳、神智均屬正常，且晚上進食亦屬正常，未有不適之
      主訴（見本院二卷第54頁之護理紀錄）。
（三）原告罹患高血壓已10餘年，20多年前即罹患小兒麻痺（見
      本院二卷第48頁之護理紀錄）。
（四）原告於95年1 月10日下午至丁○○門診就醫時，心臟超音
      波檢查顯示左心室擴大63mm，心臟功能射血分數16% ，正
      常數值應為55% 以上（見本院二卷第56至57頁）。
（五）依據原告之腦部核磁共振報告，其基底動脈及雙側後大腦
      動脈有多處段狀堵塞，雙側顱內內頸動脈管壁不規則，顯
      示原告於本次就醫前，腦血管已有相當嚴重程度之損傷（
      見本院二卷第58頁）。
（六）原告罹患高血壓已10餘年，且過去均無規則就醫治療，此
      有原告於中央健康保險局保險對象門診過去5 年間之就醫
      記錄明細表（見本院二卷第59至60頁）。
（七）甲○○醫師係神經內科之主治醫師，而非心臟科，原告係
      於95年1 月10日下午4 時許至三總汀州院區心臟科門診，
      於當日晚間7 時30分轉至內湖區心臟科加護病房，直至同
      月13日轉入一般病房。於同月16日因出現嗜睡、口齒不清
      等情形，且有神經學檢查異常之現象，即會診神經內科醫
      師，並安排緊急腦部斷層掃描。
（八）丁○○係三總心臟科主治醫師，丙○○係心臟科住院醫師
      ，均負有照顧住院病患之責任，依醫師法第12條之1 規定
      ，醫師診治病人時應向病人或其家屬告知其病情、治療方
      針、處置、用藥、預後情形及可能之不良反應。同法第21
      條亦規定，醫師對於危病之病人，應即依其專業能力予以
      救治或採取必要措施，不得無故拖延。
（九）95年1 月16日下午4 時許，經神經內科主治醫師甲○○會
      診後，發現原告已小腦中風，並疑似吸入性肺炎，而由丁○○再開立病危通知（見本院一卷第10頁）。同月17日施
      以咽喉氣切手術，95年2 月22日因腦中風合併右側肢體偏
      癱等出院返家繼續門診治療。
（十）上揭事實，並有兩造不爭執其形式真正（見本院二卷第90
      頁）之上開書證附卷可稽，自堪信為真正。
四、經本院與兩造整理並協議簡化之爭點為（見本院二卷第89頁
    ）
（一）原告是否於95年1 月10日入三總時，即已有心臟功能重度
      衰退及潛在之嚴重腦血管病變？
（二）被告於95年1 月13日至15日間，就原告頭暈症狀是否未為
      適當醫療處置？是否有拖延治療之情事？
（三）被告所為之醫療處置，與原告主張之腦病變及四肢運動功
      能障礙間，有無因果關係？
（四）倘被告有過失，原告得請求之損害賠償若干？
  １、醫療費用1萬1525元應否淮許？
  ２、工作損失489萬8175元應否淮許？
  ３、照顧費用16萬2000元應否淮許？
  ４、非財產損害賠償300萬元應否淮許？
五、茲分別論述如下
（一）原告於95年1 月10日入三總時，已有心臟功能重度衰退及
      潛在之嚴重腦血管病變。
  １、經查，原告罹患高血壓已10餘年，20多年前即罹患小兒麻
      痺（見本院二卷第48頁之護理紀錄）。又原告於95年1 月
      10日下午至丁○○門診就醫時，心臟超音波檢查顯示左心
      室擴大63mm，心臟功能射血分數16% ，正常數值應為55%
      以上（見本院二卷第56至57頁）等事實，為兩造所無異詞
      （見上四之（三）（四）所示），自堪信為實在。因此，
      原告於95年1 月10日至三總就醫時，其心臟功能即有重度
      衰退現象，堪以認定。
  ２、次查，被告所辯：依據原告之腦部核磁共振報告，其基底
      動脈及雙側後大腦動脈有多處段狀堵塞，雙側顱內內頸動
      脈管壁不規則，顯示原告於本次就醫前，腦血管已有相當
      嚴重程度之損傷（見本院二卷第58頁）等情，亦為原告所
      不爭執（見上四之（五）所載），自堪認為真正。基此可
      見，原告於上開時間至三總就醫前，其腦血管已有相當嚴
      重程度之損傷，亦屬無疑。
  ３、再查，原告罹患高血壓10餘年，且無規則就醫治療，此有
      原告於中央健康保險局保險對象門診過去5 年間之就醫記
      錄明細表（見本院二卷第59至60頁），並為兩造所不爭執
      （見上四之（六）所述），亦堪認為真。
  ４、準此可知，原告因罹患小兒麻痺，下肢不良於行，且因未
      規則治療高血壓，致於上開時間至三總就醫時，其心臟功
      能已重度衰退，並有潛在性之嚴重腦血管病變，應堪認定
      。
（二）被告於95年1 月13日至15日間，就原告頭暈症狀已為適當
      醫療處置，未有拖延治療之情事。
  １、卷查，原告於95年1 月10日進入三總加護病房，因其後病
      情穩定，於95年1 月13日下午1 時許轉入普通病房（見本
      院二卷第48至53頁之護理紀錄）；原告轉入三總普通病房
      後，被告得知原告下床上廁所時，有短暫暈眩之情形，但
      經被告評估原告之血壓、心跳、神智均屬正常，故初步診
      斷判定疑似臥床過久，突然下床引起之姿勢性暈眩。其後
      原告返回床上休息，即無暈眩之情形。該日（1 月13日）
      傍晚，原告之血壓、心跳、神智均屬正常，且晚上進食亦
      屬正常，未有不適之主訴（見本院二卷第54頁之護理紀錄
      ）等事實，為兩造所不爭執（見上四之（一）（二）所示
      ），自堪認為真實。
  ２、復查，揆諸上開護理紀錄所示：95年1 月14日上午8 點半
      至9 點之間，丁○○查房至原告處，原告當時意識清楚，
      未有任何身體不適之主訴；又該日原告之頭昏情形較為改
      善，且其血壓、心跳、排尿均屬正常，晚上進食亦屬正常
      ；而於95年1 月15日，丙○○曾給予原告用藥，以減緩原
      告頭暈之不適，並安排神經內科會診，且持續觀察原告頭
      暈之情形。嗣被告診視原告時，原告意識清楚，無言語或
      神智不清之情形，其血壓、心跳亦屬正常等節（見本院二
      卷第54頁至第55頁）以觀，足徵95年1 月14日、15日雖係
      週休二日，被告仍分別至原告病房查房，且丙○○依據原
      告當日病情及血壓狀況，調整對原告用藥，並開立處方簽
      及簽名於治療紀錄（見本院二卷第109 頁），當無原告所
      指未予治療等情事，應堪認定。
  ３、另查，行政院衛生署醫事審議委會鑑定書（96年4 月4 日
      編號0000000 ，下稱鑑定書）之鑑定意見亦認為：原告於
      95年1 月13日至15日間主訴有眩暈，1 月15日12：30病歷
      記載，病人主訴偶有眩暈 (occasional vertigo) 。理學
      檢查除血壓高外，並無其他異常，評估為原因不明眩暈
       (vertigo ，cause to be determined) ，處置為：（1
      ）會診神經科醫師（consult NEU doctor for further
      evaluation），（2） 向家屬詳細說明（well explain
      to the family） 。依病歷記載，95年1 月13日至1 月15
      日間，因病人理學檢查並無其他相關中風之症狀，此時尚
      難以診斷為小腦梗塞，故給予抗暈眩藥物（sinphadol）
      以減輕症狀，是合理的評估與治療；至95年1 月16日20：
      00，依病歷記載，病人於當日上午發生嗆到（choking）
      與吞嚥困難（dysphagia） ，醫師已懷疑有中風症狀，故
      安排施行電腦斷層檢查，結果顯示小腦半球有梗塞，處置
      合宜等節（見本院二卷第77頁）。由是觀之，被告自95年
      1 月13日至同月16日之相關醫療行為均屬合宜，尚無證據
      證明有拖延治療之情形，洵堪認定。
  ４、據上而論，參諸被告於95年1 月13日至同月15日間，曾至
      原告病房查房，並於同月14日依據原告病情及血壓狀況，
      調整原告用藥，並開立處方簽及簽名於治療紀錄等情以觀
      ，顯見被告就原告頭暈症狀，已為適當醫療處置，未有拖
      延治療情事，當可確定。
（三）被告所為之醫療處置，與原告所主張之腦病變及四肢運動
      功能障礙間，並無因果關係。
  １、承上（一）所述，原告因罹患高血壓已10餘年，未規則就
      醫治療，致於95年1 月10日至三總就醫時，其心臟功能已
      重度衰退，並有潛在性之嚴重腦血管病變。由是以察，原
      告之心臟功能，既於至三總就醫前即已重度衰退，且腦血
      管已有相當嚴重程度之損傷及潛在性之病變，故原告主張
      之四肢運動功能障礙及腦幹梗塞等病變，當非被告之醫療
      處置所致，至為明顯。要之，原告上開病變及四肢運動功
      能障礙，與被告之醫療處置間，並無因果關係。
  ２、況且，鑑定書亦認為：原告於95年1 月16日經電腦斷層檢
      查顯示小腦中風。同月17日核磁血管造影顯示其支配腦幹
      及小腦之多條血管有多處狹窄。依此檢查結果可以推測病
      人為中風之高危險群。腦中風之發生無法預測，目前對於
      中風，僅能治療導致中風之危險因子，以減少中風之發生
      。然一旦發生中風，並無直接有效之治療，得以恢復神經
      功能；原告於95年1 月13日至1 月15日之間，依病歷紀錄
      ，僅有眩暈而無其他腦幹或小腦中風之徵象，當時並無法
      診斷為中風。若眩暈為該次腦中風之症狀，則再眩暈出現
      時，腦中風已發生，以目前醫療科技，發生中風後，亦無
      直接有效之治療。是故，被告之醫療行為與其後原告發生
      中風間，無法建立因果關係等情（見本院二卷第78頁）。
  ３、職是，原告為中風之高危險群，其於95年1 月13日至同月
      15日間，僅有眩暈而無其他腦幹或小腦中風之徵象，當時
      並無法診斷為中風。至原告眩暈再度出現時，腦中風已發
      生。因是之故，被告之醫療行為與其後原告發生中風間，
      要無因果關係，亦與原告所主張之腦病變及四肢運動功能
      障礙間，並無因果關係，實屬彰彰明甚。
（四）準此，被告於95年1 月13日至15日間，就原告頭暈症狀已
      為適當醫療處置，未有拖延治療之情事。且被告所為之醫
      療處置，與原告所主張之腦病變及四肢運動功能障礙間，
      並無因果關係。從而，被告並無醫療過失，堪予認定。是
      則原列爭點「（四）倘被告有過失，原告得請求之損害賠
      償若干」部分，即無贅予論述之必要。至原告聲請再送鑑
      定云云。但原告聲請鑑定之內容，無非為被告是否診斷錯
      誤致延遲急救時機之過失。然鑑定書關於此部分已有明確
      意見，並經本院認定如上（二）所述，顯無再送鑑定之必
      要，併此說明。
六、綜上所述，原告主張：被告於其病情惡化時，未予治療而造
    成其四肢運動功能障礙之病變，顯有疏失而造成伊腦幹梗塞
    ，導致四肢運動功能障礙之病痛，應共負侵權行為之損害賠
    償責任等情，尚非可採。從而，原告基於民法第184 條第1
    項前段之侵權行為損害賠償請求權，求為命被告應連帶給付
    原告807 萬1700元及其法定遲延利息之判決，為無理由，應
    予駁回。至原告假執行之聲請，亦失所附麗，應併予駁回。
    又本件應徵收之裁判費為8 萬992 元，應由原告負擔，併此
    諭知。
七、據上論結，原告之訴為無理由，依民事訴訟法第78條、第87
    條第1 項，判決如主文。
中    華    民    國    96    年    8     月    23    日
                  民事第二庭  法  官  鍾任賜
以上正本係照原本作成。
如對本判決上訴須於判決送達後20日內向本院提出上訴狀
中    華    民    國    96    年    8     月    23    日
                            書記官  陳玉敏
